【裁判字號】    94,自更(一),1
【裁判日期】    951115
【裁判案由】    偽造文書等
【裁判全文】
臺灣新竹地方法院刑事判決          94年度自更 (一)字第1號
自  訴  人  乙○○吳石興之承.
自訴代理人  歐東洋律師
被      告  甲○○
            丁○○
共      同
選任辯護人  張堂歆律師
上列被告等因偽造文書等案件，經自訴人提起自訴，自訴人不服
本院91年度自字第17號，中華民國93年9月30日所為判決，提起
上訴，經臺灣高等法院撤銷發回更為審理（93年度上易字第2036
號），本院判決如下：
    主    文
本件自訴不受理。
    理    由
一、本件自訴意旨略以：自訴人吳石興（已死亡，由乙○○承受
    訴訟）於民國78年10月30日向案外人葉磬銘購買新竹市○○
    段44地號土地（以下簡稱系爭土地）。惟案外人葉磬銘生前
    並未履約，故自訴人在案外人葉磬銘於78年12月27日過世後
    ，乃訴請案外人即葉罄銘之繼承人葉陳瑞良、葉君煥、葉君
    灶、葉金蘭、葉君興（葉磬銘與婚外同居人即被告丙○○所
    生之子）等人，於辦理繼承登記後將系爭土地之所有權移轉
    予自訴人，經本院民事庭以80年度續字第2號受理後判決自
    訴人勝訴，案外人葉君興、葉陳瑞良、葉君灶、葉金蘭及葉
    君煥等人向臺灣高等法院提起上訴。該案在臺灣高等法院分
    案81年度重上字第35號審理之際，被告丙○○於81年3月10
    日（被告丙○○已於94年5月23日死亡，另經本院判決不受
    理），以與案外人葉磬銘於78年11月6日買賣為原因，委託
    被告丁○○將系爭土地所有權移轉登記至被告丙○○名下。
    隨後於同年月20日，復以與被告甲○○於81年3月13日買賣
    為原因，委託被告丁○○將系爭土地所有權移轉登記予被告
    甲○○。自訴人獲悉上情後，因認被告丙○○與案外人葉磬
    銘間，及被告甲○○與被告丙○○間，就系爭土地均無買賣
    關係存在，其以買賣為原因向地政機關申辦所有權移轉登記
    ，乃屬通謀虛偽意思表示，依法應屬無效，遂訴請塗銷上開
    二次所有權移轉登記。塗銷登記訴訟纏訟多年，於89年11月
    30日經最高法院以89年度臺上字第2722號民事判決駁回自訴
    人之上訴後，始告確定。自訴人所提塗銷登記之訴敗訴確定
    後，臺灣高等法院就前揭所有權移轉登記訴訟，亦於90年4
    月24日以82年重上更（一）字第122號民事判決判決自訴人
    敗訴。被告丙○○與案外人葉罄銘間，及其與被告甲○○間
    ，根本均無買賣系爭土地之情事，卻先後於81年3月10日，
    以與案外人葉罄銘有買賣情事，將系爭土地所有權移轉登記
    於其名下，再與被告甲○○通謀捏造於81年3月13日簽訂買
    賣契約，復以於81年3月13日買賣為原因，向地政機關申請
    辦理所有權移轉登記，且經地政機關辦竣登記在案，則被告
    甲○○、丙○○等顯屬共犯刑法第214條「明知為不實之事
    項，使公務員登載於職務上所掌之公文書」，實已損害於自
    訴人之所有權移轉登記請求權。而身為承辦代書之被告丁○○明知被告丙○○與案外人葉磐銘之間，以及被告丙○○和
    被告甲○○之間，根本並無買賣之情事，卻一手主導虛偽之
    買賣，並為先後二次向新竹市地政事務所申辦所有權移轉登
    記之登記代理人，且經新竹市地政事務所辦竣登記在卷，依
    此而言，足見被告丁○○顯係連續與被告丙○○，以及與被
    告丙○○、甲○○等二人先後二次共犯刑法第214條「明知
    為不實之事項，使公務員登載於職務上所掌之公文書」，實
    已生損害於自訴人之所有權移轉登記請求權。再者，無論是
    被告丙○○與案外人葉磐銘之間，或是被告丙○○與被告甲○○之間，均無買賣之情事，但在前述之塗銷登記訴訟事件
    中，被告丙○○、甲○○均向法院提出不實之買賣契約書，
    一再施用確有該項買賣關係存在之詐術，妄圖取得免於塗銷
    登記之財產上不法利益，致法院誤信被告丙○○、甲○○之
    主張，而判決被告丙○○、甲○○勝訴確定。因此，被告丙○○、甲○○顯已觸犯刑法第339條第2項之罪嫌，且依最高
    法院29年上字2118號判例意旨所示，被告丙○○、甲○○應
    屬構成刑法第339條第2項之詐欺得利既遂罪嫌等語。
二、
(一)、按犯罪之被害人始得提起自訴；又不得提起自訴而提起自訴
    者，應諭知不受理之判決，並得不經言詞辯論為之。刑事訴
    訟法第319條第1項前段、第334條、第343條、第307條分別
    定有明文。刑事訴訟法第319條第1項所稱犯罪被害人，係指
    因犯罪行為而直接受有損害之人為限，於財產法益被侵害時
    ，必須其為財產之所有權人，或對於該財產有事實上管領力
    之人，因他人犯罪行為，而其管領權受有侵害，始能認為直
    接被害人（最高法院68年臺上字第214號、32年非字第68號
    判例意旨參照）。
(二)、次按刑法第214條使公務員登載不實罪，係保護國家公文書
    製作之正確性，犯該罪者實務上可能同時侵害社會法益與個
    人法益，然所指侵害個人法益部分係指個人之財產法益而言
    ，而財產法益被侵害時，揆諸前揭判例意旨，應認僅其財產
    之所有權人及對於該財產有事實上管領力之人為直接被害人
    ，倘非財產所有權人或對該財產有事實上管領力之人，即非
    直接被害人。
(三)、又以不實之事項向法院提起民事訴訟或在訴訟中為不實之主
    張，致法院陷於錯誤，為不正確之裁判，使人為財物之交付
    ，以達不法所有之目的，謂之「訴訟詐欺」。例如甲負債，
    財產將受拍賣，甲乃串通乙，由甲簽發不實之本票予乙，乙
    持以向法院聲請裁定，經法院裁定確定後，乙以之向法院聲
    請民事強制執行或參與分配，或乙故以不實之債權，訴請法
    院追償，法院因甲之認諾，而為甲敗訴之判決，乙據以向法
    院聲請對甲之財產強制執行或參與分配，二者均係以詐術使
    法院陷於錯誤，而為不正確之裁判，被害人應為法院，而非
    財產所有權人（最高法院80年臺上字第4983號判決意旨參照
    ）。
(四)、本件自訴人自訴被告甲○○、丁○○共同涉犯刑法第214條
    使公務員登載不實罪嫌，被告甲○○部分另涉犯刑法第339
    條第2項詐欺得利罪嫌，無非係以被告等明知被告丙○○與
    案外人葉磐銘之間，以及被告丙○○與被告甲○○之間，無
    買賣之情事，被告丁○○卻先後向二次向新竹市地政事務所
    申辦所有權移轉登記，且經新竹市地政事務所辦竣登記在案
    ，而自訴人向法院提出之民事訴訟中，被告甲○○更以不實
    之答辯，提出虛偽之買賣契約，施用詐術，使法院誤信而判
    渠等勝訴云云，惟查：自訴人所指述之上情，縱認屬實，惟
    被告甲○○、丁○○所為，其直接被害人係國家法益及該不
    動產名義人即案外人葉磐銘及其繼承人，自訴人雖與案外人
    葉磐銘就上開土地訂立買賣契約，然就上開土地自訴人僅有
    債權之移轉登記請求權，亦即自訴人僅得向案外人葉磐銘及
    其繼承人請求移轉登記上開土地，在上開土地尚未移轉登記
    予自訴人之前，自訴人就上開土地並無所有權或事實上之管
    領權；又縱認自訴人之所有權移轉登記請求權被侵害，至多
    亦僅能認為自訴人係間接被害人，非直接被害人，是自訴人
    就此部分提起本件自訴自難謂合法。至於臺灣高等法院93年
    度上易字第2036號判決所引用最高法院36年上字第452號判
    例，業經最高法院95年度第12次刑事庭會議決議不再援用，
    附此敘明。
(五)、另自訴人所指被告丙○○、甲○○等2人於吳石興向法院提
    起之塗銷登記訴訟中，提出虛偽買賣契約及不實之答辯，以
    此詐術使法院誤信而判決被告丙○○勝訴，因認被告甲○○
    與被告丙○○另涉詐欺得利既遂罪嫌云云，惟查，自訴人所
    指訴此部分，乃屬訴訟詐欺，揆諸前揭說明，縱自訴人之指
    述屬實，直接被害人亦為法院，而自訴人至多為間接被害人
    ，依法仍不得提起自訴。
三、綜上說明，本件自訴人不得提起自訴而提起自訴，自應判決
    不受理，並不經言詞辯論為之。
據上論斷，應依刑事訴訟法第334條、第343條、第307條，判決
如主文。
中    華    民    國    95    年    11    月    15    日
                  臺灣新竹地方法院刑事第三庭
                       審判長法  官 汪銘欽
                             法  官 楊數盈
                             法  官 林惠君
如不服本判決，應於判決送達後十日內向本院提出上訴狀（應附
繕本），上訴於臺灣高等法院。
以上正本證明與原本無異。
                             書記官 黃旭淑
中    華    民    國    95    年    11    月    15    日


司法院資訊處製作；財團法人民間司法改革基金會備份。
